【裁判字號】    95,上易,351
【裁判日期】    951024
【裁判案由】    返還房屋等
【裁判全文】
臺灣高等法院民事判決                 95年度上易字第351號
上  訴  人  甲○○
            乙○○
前列二人共同
訴訟代理人  楊山池律師
被上訴人    丁○○
上列當事人間請求返還房屋等事件，上訴人對於中華民國95年3
月3日臺灣士林地方法院94年度訴字第770號第一審判決提起上訴
，本院於95年10月17日言詞辯論終結，判決如下：
    主  文
上訴駁回。
第二審訴訟費用由上訴人負擔。
      事實及理由
一、上訴人起訴主張：坐落台北縣淡水鎮○○○段糞箕湖小段30
    地號土地（下稱系爭土地）之門牌號碼台北縣淡水鎮樹興里
    糞箕湖133巷12號建物（下稱系爭建物），興建完成於民國
    74年，起造人為訴外人丙○○與高玉櫻，故丙○○與高玉櫻
    為系爭建物之所有權人，但因系爭土地地目為林地，無法變
    更為建地，以致系爭建物無法辦理登記。上訴人於82年4月
    19 日向丙○○及高玉櫻購買系爭建物及系爭土地應有部分
    57600分之50，土地部分業已移轉登記完竣，建物部分雖無
    法辦理移轉登記，惟房屋稅籍已變更為上訴人，並已將建物
    交予上訴人占有、管理、使用。雖上訴人未遷入系爭建物居
    住，惟事實上之占有並未間斷，但在94年4月7日竟發現有工
    人在系爭建物內修繕，經詢問始知係被上訴人所僱用。上訴
    人聯繫被上訴人後，要求被上訴人離開，被上訴人竟拒絕停
    工，上訴人為系爭土地所有權人及系爭建物占有人、事實上
    處分權人，爰依民法第767條及第962條請求被上訴人返還系
    爭建物及所坐落之系爭土地等語。並聲明：(一)原判決廢棄。
    (二)被上訴人應將系爭建物及其所坐落之系爭土地（應有部分
    57600分之50）返還上訴人。(三)願供擔保請准宣告假執行。
二、被上訴人辯稱：系爭建物並非上訴人所有，建造執照所登載
    之起造名義人只是建造建築物之申請人，並非取得所有權之
    法定證據。訴外人丙○○及高玉櫻雖為起造名義人，但實際
    上系爭建物係被上訴人出資興建，自屬被上訴人所有。又房
    屋稅之繳納名義人，亦不能認定係房屋所有人。至於上訴人
    取得之系爭土地，被上訴人否認其有分管於系爭建物坐落之
    位置。上訴人於12年間並無占有、管理、使用系爭建物之事
    實，其提起本件訴訟，並無理由等語。並聲明：(一)駁回上訴
    。(二)如受不利判決願供擔保免為假執行。
三、兩造不爭執部分：(一)上訴人各所有系爭土地應有部分57600
    分之25。(二)系爭建物為未辦保存登記之建物。(三)系爭建物目
    前為被上訴人占有，上訴人提出照片上系爭建物內施工之工
    人，為被上訴人所僱用。
四、上訴人主張：其前手即訴外人丙○○、高玉櫻為系爭建物之
    原始起造人，故取得系爭建物之所有權，丙○○、高玉櫻嗣
    將系爭建物售予上訴人，上訴人為系爭建物之占有人及事實
    上處分權人，因其占有遭被上訴人侵奪，故得訴請被上訴人
    返還等語。被上訴人否認上訴人之前手丙○○及高玉櫻已取
    得系爭建物之所有權，辯稱：系爭建物原未建築完成，上訴
    人並未占有系爭建物，亦無事實上處分權等語。經查：
  (一)上訴人先主張：系爭房屋為丙○○及高玉櫻出資興建，其向
    丙○○及高玉櫻出資購買等語，並提出台北縣政府工務局74
    使字第1481號部分使用執照、使用執照申請書、丙○○與高
    玉櫻支付賓士園別墅復建委員會新台幣41萬元之收據為證。
    惟按所謂房屋之原始取得，係指出資建築房屋，不基於他人
    既存權利，而獨立取得房屋所有權而言。使用執照及使用執
    照申請書上所載起造人未必即係實際出資建築之人，自難單
    憑系爭房屋之使用執照及申請書上原為丙○○、高玉櫻名義
    ，即認系爭房屋確係丙○○、高玉櫻出資建築完成，應由其
    取得原始所有權。證人高玉櫻於原審到庭證稱：其並未買受
    系爭建物，亦未見過系爭建物，對土地及建物買賣所有權移
    轉契約書並不清楚等語。証人丙○○到庭證稱：伊曾經向被
    上訴人買賓士園別墅房屋，由伊三哥林漢州出面簽約，用林
    漢州太太高玉櫻和伊名義購買，71年間停工，後來預購戶組
    織了復建委員會找別人繼續蓋，74申請權狀，房屋後來是復
    建委員會完成等語。上開證據顯示，系爭房屋並非由丙○○
    及高玉櫻出資興建完成，故上訴人稱：丙○○及高玉櫻出資
    興建系爭房屋，丙○○及高玉櫻為系爭房屋之所有權人云云
    ，並無可採。
  (二)上訴人嗣後主張：被上訴人在69年簽訂買賣契約，70年才動
    工，顯然先賣才動工，系爭房屋依照契約71年3月5日就應該
    完工，無法完工，全體住戶才組成復建委員會，委託復建委
    員會蓋，買方要將價金付給復建委員會，後來復建委員會也
    已完工等語。被上訴人則稱：我是建商，自己買土地也和其
    他地主合建，由復建委員會監督，轉給的承包商又出問題，
    承包商無法完工與復建委員會解約，又收回來要我完工，還
    是由我們蓋，申請補發使用執照。房子都是我蓋的，高玉櫻
    我不認識，丙○○向我買受，只繳41萬元價金，總價款2,23
    5,000元，房子我在住，土地我們使用等語，並提出賓士園
    復建委員會之證明書。丙○○到庭雖証稱：其向被上訴人及
    復建委員會購買系爭房屋，並已付清價金等語，但經本院當
    庭命其提出其已付清全部價金之證據，丙○○並未提出，且
    出國未回，上訴人亦稱：丙○○可能找不到證據就回國，不
    再到庭等語。丙○○自承買賣價金為兩百多萬元，上訴人提
    出上開丙○○與高玉櫻支付賓士園別墅復建委員會之收據僅
    41 萬元，故丙○○稱其已付清價款云云，並無可採。丙○
    ○又稱：系爭房屋興建完成後，其未居住即售予他人等語，
    並未證稱上訴人或賓士園別墅復建委員會已將系爭房屋及基
    地交付使用，應認丙○○並未取得系爭房屋及基地之占有使
    用權或事實上處分權。
  (三)上訴人雖提出系爭建物之房屋稅籍資料及上訴人於94年繳付
    房屋稅之繳款書為證，稅捐機關並無認定系爭房屋所有權、
    事實上處分權或使用收益權之權限，故上開房屋稅籍資料不
    能證明上訴人對系爭建物有事實上處分權或使用收益權。上
    訴人雖主張其對系爭建物事實上之占有從未間斷，係遭被上
    訴人於94年侵奪占有云云，惟上訴人自承並未遷入系爭建物
    居住，又未舉出其實際上占有系爭建物之證據，其上開辯詞
    亦無足採。
  (四)上訴人既未舉證證明其本人及其前手丙○○、高玉櫻已經取
    得系爭房屋之所有權、占有使用有權或事實上處分權，則其
    依民法第767條及第962條規定，請求被上訴人返還系爭建物
    ，即屬不能准許。
五、上訴人主張：其向前手丙○○及高玉櫻購買系爭土地應有部
    分，系爭土地業經分管，其取得之應有部分57600分之50 即
    分管為系爭建物所坐落之特定位置，故基於民法第767條訴
    請被上訴人返還該土地特定位置等語。被上訴人則否認系爭
    土地有上訴人所主張之分管約定，辯稱並不清楚上訴人之前
    手從何取得系爭土地之應有部分，與系爭建物有何關係等語
    。經查上訴人向丙○○、高玉櫻購買並移轉取得應有部分各
    57600分之25，固有上訴人提出之買賣所有權移轉契約書及
    土地登記謄本為據，惟上訴人並未提出證據證明於系爭土地
    確有分管契約，自難認確有分管契約存在，是上訴人依民法
    第767條及第962條規定請求被上訴人返還系爭土地特定位置
    予其個人，亦無可採。
六、從而，被上訴人依民法第767條及第962條請求被上訴人返還
    系爭建物及所坐落之系爭土地為無理由，不應准許。其假執
    行之聲請亦失所附麗，應併予駁回。原審為上訴人敗訴之判
    決，及駁回其假執行之聲請，並無不合。上訴意旨指摘原判
    決不當，求予廢棄改判，為無理由，應予駁回。
七、本件事證已臻明確，兩造其餘主張與舉證，無一一論列之必
    要，併此敘明。
八、據上論結，本件上訴為無理由，依民事訴訟法第449條第1項
    、第78條，判決如主文。
中    華    民    國    95    年    10    月    24    日
                    民事第五庭
                        審判長法  官  林丁寶
                              法  官  陳博享
                              法  官  高鳳仙
正本係照原本作成。
不得上訴。
中    華    民    國    95    年    10    月    30    日
                             書記官  黃慶霽


司法院資訊處製作；財團法人民間司法改革基金會備份。
